臺灣高等法院民事判決　　　　　　 93年度重上更(二)字第153號
上　訴　人　丙○○
訴訟代理人　高素真律師
被上訴人　　甲○○
　　　　　　乙○○
共　　　同　林菊芳律師
訴訟代理人　蔡易民
上列當事人間請求所有權移轉登記事件，上訴人對於中華民國90
年2月23日臺灣臺北地方法院 89年度重訴字第2018號第一審判決
提起上訴，經最高法院第二次發回更審，本院於94年8月3日言詞
辯論終結，判決如下：
    主  文
上訴及追加之訴均駁回。
第二審 (含追加之訴）及發回前第三審訴訟費用由上訴人負擔。
    事  實
一、按訴訟標的之有無變更，應以當事人、訴訟標的法律關係及
    訴之聲明，三者是否均屬相同，為區別之標準。倘其中有一
    項不同，即屬訴之變更。本件被上訴人甲○○於訴訟進行中
    ，將附表一所示編號 4之土地以贈與法律關係，將之移轉登
    記為其夫即被上訴人乙○○所有，上訴人丙○○以情事變更
    為由，變更訴之聲明，追加以「被上訴人乙○○與甲○○間
    就附表一所示編號4土地，於89年11月1日所為贈與之債權及
    物權行為應予撤銷，並塗銷其所有權移轉登記」為其第一項
    聲明，加上其原有之聲明，組成新的聲明取代原有之聲明。
    ，核與民事訴訟法第 255條第1項第4款規定相符，應予准許
    。
二、上訴人丙○○起訴主張：
  (一)上訴人與被上訴人乙○○為兄弟，於民國60年間，以55比45
    五比例合夥經營亞麻子及建築等事業，並成立大維建設事業
    股份有限公司（下稱大維公司），由上訴人及家人共同持股
    2,750股，乙○○其配偶甲○○共同持有2,250股。嗣為結束
    合夥事業，先於71年 1月底向台北市政府申辦大維公司結束
    營業，並陸續協議分配合夥財產，至74年11月25日始析產完
    畢。依析產協議，原登記甲○○名下如附表一、二所示土地
    （下稱系爭土地）係分配予上訴人，詎被上訴人除將系爭土
    地所有權狀正本交付予上訴人，及由上訴人管理使用外，不
    但拒不將系爭土地所有權移轉登記予上訴人，反而於訴訟進
    行中將附表一編號 4所示土地以贈與為原因，移轉登記為被
    上訴人所有。至附表二所示土地，經台北縣板橋市公所公告
    徵收後，對造已於78年9月7日領取土地補償金新台幣（下同
    ）3,351,665元，經上訴人於 87年11月19日去函催討，亦拒
    不給付。爰依析產協議及民法第225條第2項規定，求為命甲
    ○○應將附表一所示土地所有權應有部分移轉登記與上訴人
    ；被上訴人應給付上訴人 3,351,665元及自87年11月20日起
    加計法定遲延利息。另依情事變更原則，追加請求被上訴人
    乙○○與甲○○間就附表一所示編號4土地，於89年11月1日
    所為贈與之債權及物權行為應予撤銷，並塗銷其所有權移轉
    登記之判決。
  (二)系爭土地屬合夥財產，借用被上訴人甲○○名義登記，被上
    訴人二人於本件歷審均未爭執。69年底，兩造因家人相處不
    睦，擬議結束合夥關係。當時達成共識，就合夥財產分配之
    原則為動產部分，逕按實物依比例分配取得，不動產部分，
    若有變賣者，就變賣所得按比例分配，未變賣者就實物分配
    ，將個別不動產分別點交給分得之人管理使用，並將所有權
    狀交付分得之人保管持有，此一析產原則，早於台灣台北地
    方法院 (以下簡稱台北地院)78 年度訴字第5792號請求債務
    清償事件中，上訴人即已提出說明，被上訴人亦引述於原審
    90年6月4日之答辯狀，作為上訴人自認之事實。被上訴人嗣
    翻覆前詞，改稱析產時並無所謂將所有權狀交付分得之人持
    有之原則存在，自非可採。被上訴人乙○○87年於台北地院
    訴請返還信託財產事件時（87年度重訴字第 296號），上訴
    人於答辯時即主張系爭土地原屬合夥團體所有分配歸上訴人
    所有，被上訴人非但無隻字片語否認，反而承認並引用作為
    上訴人自認之事實，本院87年重上字第 376號判決方認定被
    上訴人未爭執系爭土地分配予上訴人之事實（本院重上字卷
    第55頁反面）。兩造析產時，以交付權狀正本作為分配不動
    產之表徵，系爭11筆土地所有權狀正本即係因析產分配與上
    訴人之故，而交付與上訴人持有。兩造合夥時，系爭土地之
    權狀正本均由被上訴人保管，直到析產協議後，被上訴人才
    親自交付給上訴人。至被上訴人答辯稱系爭土地之11紙權狀
    正本一開始就由上訴人保管，並非事實，亦與當時土地登記
    規則第56條（現第65條）規定所有權狀應由所有權人或其代
    理人領取不符。被上訴人主張兩造於67年間分配財產，姑不
    論其可信否，系爭11筆土地之所有權狀正本，其上均記載登
    記原因為66年 7月間，發狀日期卻為69年3月6日，因土地所
    有權狀正本須由登記名義人親自具領，足證上訴人如今所保
    管之權狀正本並非62年間買入登記的權狀，而係事後經過換
    發的權狀，既然換發權狀的時間是69年3月6日，被上訴人具
    領系爭土地權狀正本之時間必於69年3月6日以後，再交予上
    訴人持有，則依被上訴人之主張，豈非自認系爭土地權狀因
    分配財產之緣故，才交給上訴人保管。合夥期間，乙○○負
    責管理財務，上訴人負責工務，是以合夥購得土地之土地所
    有權狀均由乙○○保管。
  (三)系爭土地係合夥財產借用甲○○名義登記，於析產時，分配
    歸上訴人所有，上訴人實際受分配，取得合夥團體與被上訴
    人甲○○間之借名登記契約權利，則上訴人自得依據甲○○
    與合夥團體間之借名登記關係，對甲○○請求返還登記。就
    上訴人與被上訴人甲○○間，於合夥析產後，繼續存在一借
    名登記契約關係。合夥因事業龐大，協議析產並非一次完成
    。依帳冊記載，被上訴人私自於 67年5月21日將應分予上訴
    人之 216,392斤亞麻子歸公，重新依55比45比例分配，再將
    被上訴人應分得之97,376.4斤於74年11月25日變賣後得款
    1,071,140元再私擅轉送予五叔，亦即依被上訴人所提之亞
    麻子帳冊可知，64年12月即開始有實物分配亞麻子之舉，並
    非如被上訴人所言，於67年才一次析產。再從被上訴人自行
    將67年分配予上訴人之亞麻子歸公，分配給自己再變賣，私
    擅以所得現金轉送五叔之情事可知，74年11月25日被上訴人
    實際處分者乃67年應分給被上訴人之亞麻子，但實際上並無
    分配之舉，所以被上訴人才能再次處分將之充公，亦即被上
    訴人74年處分者實係合夥財產，該筆記載自與合夥財產有關
    ，被上訴人企圖割裂該帳冊之記載，忽爾稱係與上訴人一同
    投資經營亞麻子，且不否認歷次記載均為合夥所得分配，忽
    爾又稱該亞麻子帳冊74年的記載為其個人私帳，企圖掩飾兩
    造合夥經營之亞麻子事業直到74年仍有處分資產收入一事，
    與事實不符。被上證五之分配書非上訴人之女蔡淑真親筆書
    寫，上訴人已一再反駁。
  (四)合夥財產係陸續分析，非如對造主張之 67年5月21日以前已
    析產完畢，系爭土地取得所有權狀之日期為69年3月6日，在
    該日之前，如何分配？兩造約定暫不過戶，附表一之移轉登
    記請求權自上訴人提起本件之訴才起算，當然未罹於時效。
  (五)上訴聲明：
    1.原判決廢棄。
    2.上開廢棄部分，請求判令：
      (1)被上訴人甲○○與乙○○間，就台北縣板橋市○○段第
        422地號土地，地目道，面積652平方公尺，於89年11月
        1日所為贈與之債權與物權行為，應予撤銷，並塗銷其
        所有權移轉登記。
      (2)被上訴人甲○○應將附表一所示土地應有部分均三分之
        一之所有權，移轉登記與上訴人。
      (3)被上訴人甲○○或乙○○應給上訴人 3,351,665元，及
        自87年11月21日起至清償日止按年利率5%計算之利息。
    3.就第二項請求，上訴人願提供現金或等值之台北銀行無記
      名可轉讓定期存款單為擔保，請准宣告假執行。
三、被上訴人則以：
  (一)合夥存在於上訴人與乙○○之間，比例為55比45，此為兩造
    所不爭執；至於上訴人及其家人共同持股 2,750股，被上訴
    人乙○○與甲○○共同持股 2,250股係指大維公司之持股情
    形，與合夥無關。甲○○既非合夥成員，上訴人對非契約當
    事人之甲○○為請求，洵屬無據。系爭土地登記為甲○○名
    義，由甲○○實際從事管理行為，合夥與甲○○之間存有信
    託之法律關係，非僅單純之借名登記契約。合夥尚未對甲○
    ○終止信託關係，不能請求甲○○移轉附表一之土地，上訴
    人不能僅憑與合夥人乙○○間之析產協議，直接請求甲○○
    為所有權移轉登記。而上訴人與甲○○間無任何債權債務關
    係，亦無因給付不能而適用民法第225條第2項，請求甲○○
    給付因政府徵收土地所受領之補償費，
  (二)亞麻子帳冊僅 67年5月21日屬合夥析產的分配，之前61年至
    64年5次均屬合夥利益之分配，自67年5月21日起合夥投資經
    營之亞麻子事業已結束且清算完畢。系爭土地依67年 5月21
    日達成之析產協議，係分歸乙○○所有，對造之請求，已屬
    無據。況對造迄今始就67年間達成之協議為請求，其請求權
    亦已罹於時效而消滅。縱依上訴人主張之69年為「協議分配
    」之起算點，至84年間請求權已罹於時效而消滅，不同意對
    造所為訴之追加等語置辯。
  (三)答辯聲明：
    1.上訴及追加之訴均駁回。
    2.如受不利判決，上訴人願提供合作金庫銀行不記名可轉讓
      定期存單為擔保，請免為假執行。
四、兩造不爭執之事實：
    上訴人主張與被上訴人乙○○係兄弟，曾於民國60餘年間，
    合夥經營亞麻子生意，上訴人與乙○○之合夥比例為55比45
    ，嗣上訴人與乙○○合意結束合夥事業，並訂立析產協議，
　　，其中附表二所示土地於77年 7月10日為台北縣板橋市○○
    ○○○道路用地，被上訴人甲○○並已於78年9月7日領取徵
    收補償費之事實，為兩造所不爭執，堪信為真實。
五、兩造爭點之論述：
    上訴人主張與乙○○析產時，以交付權狀正本作為分配不動
    產之表徵，系爭土地所有權狀正本即係因析產分配與上訴人
    而交付上訴人保管，則為被上訴人所否認，並以請求權罹於
    時效抗辯。查，
  (一)按「當事人主張有利於己之事實者，就其事實有舉證之責任
    。」民事訴訟法第 277條前段定有明文。上訴人主張兄弟析
    產時，以交付權狀正本作為分配不動產之表徵，為被上訴人
    所否認，依法上訴人自應舉證以實其說。上訴人固提出權狀
    正本、並舉證人即上訴人女兒蔡淑貞於本院前審到院為證 (
    本院重上字卷第67頁）。然乙○○抗辯系爭土地所有權狀之
    所以為上訴人持有，乃因合夥時土地所有權狀採集中保管所
    致等語，而持有土地所有權狀之原因出於多端，是權狀之持
    有尚不足以證明上訴人之主張為真。而上訴人與乙○○兄弟
    合夥期間所購置之財產，另有多筆不動產 (另案訴訟中)，
    各筆不動產之價值均不相同，衡諸常情，分配時必會經正式
    會算及比價並詳細記載會算結果及分配內容，則蔡淑貞證稱
    上訴人與乙○○係以口頭約定，所有權狀正本由何人持有該
    不動產歸何人所有，顯與常情有悖，難為有利於上訴人之認
    定。附表二所示之土地係路地，嗣經台北縣板橋市政府公告
    徵收，被上訴人乙○○主張附表二之土地因係路地未列入析
    產分配，曾起訴請求上訴人返還超出55比45比例之補償款 (
    兩造各依登記名義分別具領2/3與1/3），該案經原法院以78
    年訴字第5792號判決乙○○敗訴，嗣本院亦以79年度上字第
    963號駁回乙○○之上訴（原審卷第 133、139頁）。附表二
    之土地若真係分配與上訴人，補償費應歸上訴人所有，被上
    訴人不當受領，衡情隱匿該事實猶恐未及，豈可能主動起訴
    請求上訴人返還超出比例部分之補償款？且上訴人應訴後，
    應會適時提起反訴以保障自己之權益，怎會當時未主張，事
    隔十餘年後因兩造析產另案涉訟始提起本件？上訴人雖主張
    被上訴人於上開事件即未否認權狀為誰持有土地即分給何人
    ，然依本院79年度上字第963號79年7月30日準備程序筆錄所
    示：「（法官問）為何權狀在上訴人手中？（答）‧‧‧都
    是他在接洽所以他整個拿去，我也沒有要」等語（原審卷第
    136頁），可知並非如上訴人所稱乙○○未否認權狀之持有
    等同於土地分配予誰。至於上訴人主張：兩造分析合夥財產
    之同時，上訴人即交付登記於蕭足（上訴人之妻）名下之北
    投區○○段○○段594、594之1、596、596之1號四筆土地所
    有權狀正本及其他辦理過戶所需文件與乙○○，乙○○同時
    交付登記於其妻甲○○名下之系爭11筆土地所有權狀、印鑑
    證明、戶口名簿影本與上訴人。其後登記於蕭足名下之 4筆
    土地為台北市政府徵收，蕭足即將所領得之徵收補償金交乙
    ○○收受，乙○○於本院 87年重上字第376號返還信託財產
    事件中，並不爭執；而門牌號碼臺北市○○○路 ○段283號1
    樓房屋於合夥期間，登記於乙○○名下，因合夥析產分配給
    上訴人，而於分配之同時，被上訴人交付該屋之所有權狀正
    本給上訴人，上訴人並於斯時起管理使用該屋迄今，此一事
    實為被上訴人於本院88年上更 (一)字第101號移轉所有權登
    記事件中所坦承；足以佐證系爭土地之所有權狀係因析產分
    配與上訴人而交付上訴人持有云云。惟查，兩造合夥期間購
    置之不動產甚多，蕭足將領得之徵收補償金交乙○○或乙○
    ○將登記於其名下之房屋交付上訴人使用，或個別財產之互
    易、或部分財產之分析，尚難由上開事實率爾推斷凡執有所
    有權狀必表徵因析產取得所有權之人。上訴人就有利於己之
    事實，未能充分舉證，尚難憑信。上訴人未能證明附表二土
    地確分配予上訴人，從而其請求被上訴人給付附表二土地之
    徵收補償費3,351,665元，自無理由，應予駁回。
  (二)關於被上訴人所為時效抗辯：
    按「請求權，因15年間不行使而消滅」、「消滅時效，自請
    求權可行使時起算」、「時效完成後，債務人得拒絕給付」
    ，民法第125條前段、第128條前段、第144條第1項，分別定
    有明文。上訴人係基於與乙○○間之析產協議起訴請求，其
    時效期間應為15年。又上訴人既本於析產協議而為請求，揆
    諸首揭法條，其請求權時效應自析產協議成立而可依該協議
    行使時起算。依上訴人起訴狀所載，兩造係「『陸續』協議
    分配合夥財產，74年底合夥析產完畢」（原審卷第 1頁反面
    ），足認上訴人主張兩造係就合夥財產逐次、陸續分析。而
    依上訴人所舉證人蔡淑貞之證詞，系爭附表一之土地在69年
    底分配與上訴人（本院重上字卷第67頁），被上訴人則抗辯
    在67年5月21日達成析產協議（本院卷第174頁），不論在67
    年或69年底就附表一之土地為分配，上訴人於89年10月24日
    始起訴請求被上訴人甲○○將附表一之土地所有權移轉登記
    予上訴人，被上訴人以罹於消滅時效抗辯，自屬可採。因上
    訴人係本於析產協議為請求，與合夥財產何時清算完結無關
    ，時效非自合夥清算完結起算，而上訴人未能證明執有權狀
    代表擁有所有權，則其所謂兩造約定暫不過戶，請求權自其
    提起本件訴訟起算，更非可採，併此敘明。
六、綜上所述，上訴人未能舉證證明其與被上訴人乙○○間確有
    約定將系爭土地分歸其所有之事實，且關於附表一之土地請
    求權已罹於時效，則上訴人本於析產協議及民法第225條第2
    項規定，並追加撤銷乙○○與甲○○間就附表編號 4之土地
    所為之所有權移轉登記，請求被上訴人甲○○應將如附表一
    所示土地所有權應有部分均1/3移轉登記與上訴人；被上訴
    人甲○○或乙○○應給付上訴人 3,351,665元及自87年11月
    21日起至清償日止，按年息5%計算之利息，即屬無據，不應
    准許。從而，原審所為上訴人敗訴之判決，並無不合。上訴
    論旨指摘原判決不當，求予廢棄改判，為無理由。
七、兩造其餘之攻擊或防禦方法，及未經援用之證據，經本院斟
    酌後，認為均不足以影響本判決之結果，自無逐一詳予論駁
    之必要，併此敘明。
八、據上論結，本件上訴為無理由，依民事訴訟法第449條第1項
    、第78條，判決如主文。
中　　華　　民　　國　　94　　年　　8　　月　　17   　日
　　　　　　　　　民事第二庭審判長法　官    吳謙仁
　　　　　　　　　　　　　　　　  法　官    魏大喨
　　　　　　　　　　　　　　　　  法　官    蘇瑞華
正本係照原本作成。
如不服本判決，應於收受送達後20日內向本院提出上訴書狀，其
未表明上訴理由者，應於提出上訴後20日內向本院補提理由書狀
（均須按他造當事人之人數附繕本）上訴時應提出委任律師或具
有律師資格之人之委任狀；委任有律師資格者，另應附具律師資
格證書及釋明委任人與受任人有民事訴訟法第466條之1第1項但
書或第2項（詳附註）所定關係之釋明文書影本。
中　　華　　民　　國　　94　　年　　8 　　月　　18　　日
　　　　　　　　　　　　　　　　　書記官    賴以真
附註：
民事訴訟法第466條之1（第1項、第2項）：
對於第二審判決上訴，上訴人應委任律師為訴訟代理人。但上訴
人或其他法定代理人具有律師資格者，不在此限。
上訴人之配偶、三親等內之血親、二親等內之姻親，或上訴人為
法人、中央或地方機關時，其所屬專任人員具有律師資格並經法
院認為適當者，亦得為第三審訴訟代理人。
